臺灣高等法院民事判決
108年度上易字第531號
上  訴  人  林昀辳  


            林秀慧  

共      同
訴訟代理人  張進豐律師
            張凱婷律師              
被  上訴人  陳沈榮花
訴訟代理人  陳培茵  
上列當事人間請求清償借款事件，上訴人對於中華民國108年1月
23日臺灣宜蘭地方法院106年度訴字第548號第一審判決提起上訴
，本院於109年2月25日言詞辯論終結，判決如下：
    主      文
原判決廢棄。
被上訴人在第一審之訴駁回。
第一、二審訴訟費用由被上訴人負擔。
    事實及理由
一、被上訴人主張：上訴人共同於民國（下同）105年10月4日向
    伊借款新臺幣（下同）750萬元，約定月息一分，應於106年
    10月11日清償，逾期按借款金額25％計付違約金，並提供坐
    落宜蘭縣○○市○○段000-0、000-00、000-00、000-00地號土
    地及其上同段0000建號建物（下稱系爭房地）擔保，而設定
    900萬元之最高限額抵押權（下稱系爭抵押權），伊於同年
    月11日、16日各交付50萬元、700萬元。惟上訴人未按時繳
    息，逾期未清償，原應給付本金750萬元、約定利息差額73
    萬4,875元（106年2月12日至106年10月19日）及此部分之2
    年法定遲延利息7萬3,486元、違約金187萬元，計944萬3,48
    6元，因逾最高限額抵押權設定之金額900萬元，而以900萬
    元計，扣除訴外人凌大賢為上訴人代償之800萬元，上訴人
    尚應給付100萬元。爰依民法第478條規定，提起本訴，並聲
    明：上訴人應連帶給付被上訴人100萬元，及自支付命令送
    達翌日起至清償日止，按週年利率5％計算之利息。
二、上訴人則以：本件係林秀慧向被上訴人借款而由林昀辳擔任
    物上保證人，約定借款利息為月息1分，但無違約金、遲延
    利息約定。被上訴人於105年10月11日交付50萬元；另700萬
    元，被上訴人於同年月16日預扣3個月利息22萬5,000元、手
    續費15萬元、登記費1萬2,500元後，實際交付661萬2,500元
    ；是本件借貸金額為711萬2,500元。上訴人林秀慧將系爭房
    地出售予凌大賢，約定由凌大賢代為清償積欠被上訴人之75
    0萬元，此已足清償完畢，乃凌大賢於106年2月18日提出750
    萬元清償，被上訴人竟無正當理由拒絕受領，直至106年10
    月19日方同意由凌大賢代為清償800萬元以塗銷系爭抵押權
    ，上訴人林秀慧自106年2月18日起無給付利息義務。縱應給
    付利息，上訴人林秀慧自106年2月13日至106年6月14日陸續
    匯款19萬8,140元，此加計凌大賢代償之800萬元，共計清償
    819萬8,140元，借款之本利和計至106年2月18日僅718萬3,6
    25元，計至106年10月19日僅777萬2,347元，已全數清償等
    語，資為抗辯。
三、原審判決上訴人林昀辳、林秀慧應連帶給付被上訴人100萬
    元，及林昀辳自106年10月25日起、林秀慧自107年1月18日
    起，均至清償日止，按週年利率5％計算之利息。上訴人提起
    上訴，聲明：㈠原判決廢棄。㈡被上訴人於第一審之訴駁回。
    被上訴人答辯聲明：上訴駁回。
四、兩造不爭執事項（見本院卷第184-185頁）：
　　㈠兩造約定上訴人向被上訴人借貸750萬元，月息1％，清償期
      106年10月11日。
　　㈡被上訴人於105年10月11日交付50萬元，另700萬元，被上
      訴人預扣3個月利息22萬5,000元（750萬元×1％×3），並扣
      除手續費15萬元（750萬元×2％）、登記費1萬2,500元後，
      於105年10月16日交付661萬2,500元予上訴人。
　　㈢上訴人以系爭房地供擔保，設定最高限額抵押權予被上訴
      人，擔保債權總金額900萬元，擔保債權確定日期：106年
      10月11日，清償日：106年10月11日。
　　㈣上訴人計清償819萬8,140元，情形如下：
      ⒈106年2月13日：1萬元。
      ⒉106年2月23日：2萬元。
      ⒊106年3月22日：3萬元。
      ⒋106年4月7日：1萬3,000元。
      ⒌106年4月10日：1萬2,000元。
      ⒍106年4月18日：1萬元。
      ⒎106年4月30日：1萬元。
      ⒏106年5月4日：1萬元。
      ⒐106年5月12日：1萬元。
      ⒑106年5月17日：1萬元。
      ⒒106年5月18日：1萬元。
      ⒓106年5月31日：1萬4,985元。
      ⒔106年6月2日：5,000元、5,085元。
      ⒕106年6月3日：5,000元。
      ⒖106年6月8日：6,000元。
      ⒗106年6月9日：7,000元。
      ⒘106年6月12日：4,985元。
      ⒙106年6月14日：5,085元。
      ⒚106年10月19日：800萬元。
五、被上訴人主張上訴人向其貸得750萬元，依約應清償並應給
    付之利息、違約金及遲延利息尚欠100萬元，應依民法第478
    條規定如數給付，為上訴人否認，並以前詞置辯。兩造爭點
    為：㈠上訴人林昀辳是否為借款人？㈡上訴人借款金額若干？
    ㈢兩造是否約定違約金？㈣兩造是否約定逾期給付之利息應給
    付法定遲延利息？㈤被上訴人依民法第478條規定，主張上訴
    人應給付100萬元本息，是否有理由？茲分述如下：
  ㈠上訴人林昀辳是否為借款人？
    被上訴人主張上訴人共同借款並以系爭房地供擔保，上訴人
    林昀辳則抗辯其僅為物上保證人，非借款人。經查，上訴人
    林昀辳在貸款契約書（下稱系爭契約書）前言：「立契約書
    人＿（以下簡稱借款人）…」之空白處，及「債務人及擔保物
    提供人處」親自簽名蓋印，契約書第5條並記載：「借款人
    需於本契約簽訂同時，提供下列不動產，辦理抵押權設定登
    記於債權人…」等文（見司促卷第6頁），自足彰顯上訴人林
    昀辳以借款人地位簽署系爭契約書，與上訴人林秀慧共同借
    款，並提供系爭房地以為擔保之事實，被上訴人上開主張，
    堪可採信。
  ㈡上訴人借款金額若干？
  ⒈按稱消費借貸者，謂當事人一方移轉金錢或其他代替物之所
    有權於他方，而約定他方以種類、品質、數量相同之物返還
    之契約。民法第474條第1項定有明文。又金錢借貸為要物契
    約，因金錢之交付而生效力，故利息先扣之金錢借貸，其貸
    與之本金額應以利息預扣後實際交付借用人之金額為準，該
    預扣利息部分，既未實際交付借用人，自不成立金錢借貸（
    最高法院108年度台上字第2738號判決參照）。
  ⒉被上訴人主張上訴人借款750萬元，上訴人則抗辯105年10月1
    1日雖取得借貸之50萬元，但剩餘之700萬元，被上訴人交付
    前先行扣除預收之3個月利息22萬5,000元、巧取利益之手續
    費15萬元、登記費1萬2,500元，兩造應僅就711萬2,500元成
    立借貸契約等語。經查，兩造不爭執被上訴人交付借款時，
    業已預扣3個月利息計22萬5,000元一事，揆諸前開說明，此
    自不屬上訴人貸得之款項。又證人即借款介紹人陳仕育具結
    證述：上訴人同意給付手續費即仲介費，兩造本來談的是以
    總金額3％計算，我很確定我收到的部分是以2％計算即15萬元
    ，我也有報稅，至於另外的1％怎麼談的，我不知道；兩造談
    的費用另包含代書的設定費等語（見本院卷第157頁），而
    上訴人為借款確有以系爭房地設定系爭抵押權乙節，為兩造
    不爭，參諸用以辦理借款、設定抵押權等手續費、登記費，
    均係為使上訴人順利借款所生費用，上開費用由上訴人負擔
    ，亦合乎常情。是以，被上訴人主張上訴人同意支付手續費
    15萬元、登記費1萬2,500元，並由其貸得之款項中支付等語
    ，應堪可採信，此等金額應非巧取利益，則被上訴人雖未實
    際交付上訴人，但仍屬由被上訴人移轉予上訴人之金錢，為
    上訴人共同貸得之款項，成立借貸契約。綜上，兩造雖約定
    由上訴人共同向被上訴人借款750萬元，但被上訴人移轉之
    金錢為105年10月11日之50萬元、105年10月16日之677萬5,0
    00元（計算式：7,000,000-225,000），計727萬5,000元，
    而借貸契約為要物契約，以交付金錢為成立要件，本件上訴
    人自僅就727萬5,000元成立借貸之法律關係。
  ㈢兩造是否約定違約金？
    被上訴人主張兩造約定逾期應給付以本金25％計算之違約金
    ，為上訴人否認，本應由被上訴人就此有利於己之積極事實
    負舉證之責。經查，系爭抵押權之他項權利證明書記載「違
    約金：依照各個債務契約所約定之計收標準計算」等文（見
    司促卷第8頁），但系爭貸款契約書第4條則僅有「立約人如
    有遲延還還本或付利息時，本金自到期日起（分期攤還者自
    約定攤還__日起），利息自約定繳息日起，除照規定利率計
    算外，其逾期部分以年息__分__厘計付違約金。（未依約付
    息則視為債務契約全部到期）。」之繕打文字，空白部分並
    未經填入任何數字（見司促卷第6頁）；兩造簽署系爭貸款
    契約書時，既未就空白部分填上25％之數字，此自無從證明
    兩造約定上訴人應給付以本金25％計算之違約金一事。又被
    上訴人原主張兩造約定違約金按本金26％計算（見本院卷第6
    1頁），嗣稱以25％計算，惟未提出任何文書證據為證；且證
    人陳仕育就兩造是否約定違約金，先證稱約定按本金24％計
    算，後證稱以25％計算（見本院卷第156、158頁），可見其
    等關於違約金之約定內容所述包含3種版本，則在別無其他
    證據可佐證被上訴人、陳仕育改稱後之違約金約定內容屬實
    之情形下，要難逕認被上訴人業已舉證證明兩造約定違約金
    以25％計算一事，其既未能舉證，本院即不得逕自採信。
  ㈣兩造是否約定逾期給付之利息應給付法定遲延利息？
    被上訴人主張兩造約定逾期清償，應就利息部分另按法定利
    息計付遲延利息，上訴人則否認之。按民法第207條規定，
    利息不得滾入原本再生利息。且查系爭抵押權之他項權利證
    明書雖記載「遲延利息（率）：依照各個債務契約所約定之
    計收標準計算」等文（見司促卷第8頁），但系爭貸款契約
    書就此別無任何記載（見司促卷第6頁），被上訴人亦未提
    出其他證據證明兩造確有前述約定，此一主張，自屬未能由
    其舉證證明，而不可採。
  ㈤被上訴人依民法第478條規定，主張上訴人應給付100萬元本
    息，是否有理由？
  ⒈兩造就727萬5,000元成立借貸之法律關係，業如前述，而就
    上訴人於何時清償及應否付息一事，上訴人先主張其出售系
    爭房地予凌大賢，約定由凌大賢將價金尾款750萬元交付予
    被上訴人，以清償借款，凌大賢於106年2月18日取得貸款80
    0萬元，欲提出750萬元償還，但為被上訴人無正當理由拒絕
    受領，其無庸給付利息，被上訴人則否認。查證人凌大賢證
    稱：我請代書湯和棟與被上訴人聯繫，被上訴人初始表示需
    800萬元以塗銷系爭抵押權，後表示還有利息、違約金等共8
    50萬元，經過協調，我開銀行本票給被上訴人，以800萬元
    清償並塗銷系爭抵押權等語（見原審卷第271頁反面、271-1
    頁），湯和棟則證稱：上訴人委託我和一位陳小姐聯繫處理
    塗銷系爭抵押權事宜，後來由凌大賢直接和被上訴人聯繫處
    理等語（見原審卷第241頁），可見其等均未證稱凌大賢曾
    於106年2月18日現實提出750萬元予被上訴人，為被上訴人
    拒絕受領之情事。參諸上訴人於106年2月23日至6月14日間
    仍陸續匯款予被上訴人乙節，為兩造不爭，衡情，果凌大賢
    確實已於106年2月18日代上訴人現實提出清償而為被上訴人
    無正當理由拒絕，上訴人焉有可能如此？是上訴人前開抗辯
    ，不足可採。 
  ⒉按清償人所提出之給付，應先抵充費用，次充利息，次充原
    本，為民法第323條前段所定。兩造就被上訴人於105年10月
    11日、16日分別交付上訴人50萬元、677萬5,000元一事，成
    立消費借貸之法律關係，前已述及；且兩造不爭執約定之利
    息為月息1分，借款應於106年10月11日清償，及上訴人於10
    6年10月11日前僅清償19萬8,140元等事；而前揭50萬元借款
    自105年10月11日起至106年10月11日之利息為6萬167元【計
    算式：500,000×1％（12＋1/30），元以下四捨五入，下同】
    ，677萬5,000元借款自105年10月16日起至106年10月11日止
    之利息為80萬3,967元【計算式：6,775,000×1％（11＋26/30
    ）】，可見上訴人於借款清償期屆至前，清償之19萬8,140
    元僅得抵充利息，無從抵充本金。又上訴人於106年10月19
    日始清償800萬元，此加計前述19萬8,140元，共計819萬8,1
    40元。前揭50萬元借款自105年10月11日起至106年10月19日
    止之利息為6萬1,500元【計算式：500,000×1％（12＋9/30）
    】、677萬5,000元借款自105年10月16日起至106年10月19日
    止之利息應為82萬2,033元【計算式：6,775,000×1％（12＋4/
    30）】。則依民法第323條規定，上訴人於106年10月19日前
    清償之819萬8,140元先抵6萬1,500元、82萬2,033元利息，
    剩餘731萬4,607元用以抵充本金727萬5,000元，業已全數清
    償，被上訴人自不得依民法第478條規定請求上訴人給付100
    萬元。
六、綜上所述，被上訴人依民法第478條規定，請求上訴人連帶
    給付100萬元，及自支付命令送達翌日起至清償日止，按週
    年利率5％計算之利息，為無理由，不應准許。原審判命上訴
    人連帶如數給付，自有未洽。上訴意旨指摘原判決不當，求
    予廢棄改判，為有理由。自應由本院廢棄改判如主文第二項
    所示。
七、本件事證已臻明確，兩造其餘之攻擊或防禦方法及所用之證
    據，經本院斟酌後，認為均不足以影響本判決之結果，爰不
    逐一論列，併此敘明。
八、據上論結，本件上訴為有理由，依民事訴訟法第450條、第7
    8條，判決如主文。
中　　華　　民　　國　　109 　年　　3 　　月　　17　　日
                  民事第十五庭  
                        審判長法  官  方彬彬
                              法  官  謝永昌
                              法  官  趙雪瑛
正本係照原本作成。
不得上訴。
中　　華　　民　　國　　109 　年　　3 　　月　　17　　日
　　　　　　　　　　　    　　書記官  郭晋良